【裁判字號】    98,簡上,148
【裁判日期】    990318
【裁判案由】    確認本票債權不存在
【裁判全文】
臺灣彰化地方法院民事判決  98年度簡上字第148號
上  訴  人  丙○○
訴訟代理人  陳建勛律師
被 上訴 人  甲○○
訴訟代理人  陳忠儀律師
            林泓帆律師
上列當事人間請求確認本票債權不存在事件，上訴人對於中華民
國98年11月5日本院北斗簡易庭第一審判決（98年度斗簡字第202
號）提起上訴，本院於民國99年3月4日言詞辯論終結，判決如下
：
    主      文
上訴駁回。
第二審訴訟費用新臺幣壹萬零柒佰肆拾元由上訴人負擔。
    事實及理由
一、被上訴人起訴主張：緣上訴人曾代被上訴人處理積欠他人之
    債務而支出新臺幣（下同）56萬6千元，且被上訴人另曾向
    上訴人借貸30萬元，加計上訴人為被上訴人處理債務之酬金
    ，故被上訴人始簽發如附表所示金額120萬元之本票1紙（下
    稱系爭本票），交予上訴人收執，被上訴人並已自96年10月
    12日至98年6月26日止，以匯款之方式，陸續清償15次共計6
    6萬元，現僅尚欠上訴人54萬元，詎上訴人持系爭本票向本
    院聲請強制執行，經本院以98年度司票字第509號民事裁定
    准許在案，然未將被上訴人已清償之金額扣除，爰提起本件
    訴訟等語。並聲明：請求確認上訴人持有被上訴人簽發如附
    表所示之本票，就超過54萬元債權不存在。原審為被上訴人
    勝訴之判決，上訴人聲明不服，提起上訴，於本院補陳：系
    爭120萬元本票債務，其中僅有30萬元係消費借貸債務，且
    兩造間並無利息約定等語。並答辯聲明：駁回上訴。
二、上訴人則以：被上訴人係因向上訴人借款120萬元才簽發系
    爭本票，被上訴人其後雖陸續共清償66萬元，但此係償還被
    上訴人另欠上訴人200多萬元債務之本金及上開120萬元借款
    之每月3萬元利息等語，資為抗辯。上訴人就原審判決提起
    上訴，陳述略以：被上訴人簽發系爭本票之原因關係，係因
    上訴人分別於96年8月20日、8月24日貸予被上訴人30萬元、
    33萬8千元，另上訴人代被上訴人償還中央當鋪、三立當鋪
    、金元當鋪等欠款56萬6千元，且被上訴人亦自承要償還此
    筆款項，依民法第474條第2項規定，上訴人為被上訴人代償
    之56萬6千元亦成立消費借貸，上開30萬元、33萬8千元及56
    萬6千元合計為120萬4千元，已逾系爭本票120萬元面額，故
    系爭本票之120萬元面額僅係前開消費借貸之本金，而被上
    訴人已償還之66萬元均僅係償還上開借款之利息等語。並聲
    明：(一)原判決廢棄；(二)被上訴人在第一審之訴駁回。
三、被上訴人主張上訴人執有其簽發之系爭本票，並以之向本院
    聲請強制執行，經本院以98年度司票字第509號裁定准許在
    案等情，有系爭本票影本及本院98年度司票字第509號裁定
    各1份在卷可考（參原審卷第42頁、本院卷第51頁），復為
    兩造所不爭執，堪信為真實。
四、得心證之理由：
（一）上訴人就被上訴人簽發系爭本票之緣由，雖陳稱係因其分
      別於96年8月20日、8月24日貸予被上訴人30萬元、33萬8
      千元，另上訴人代被上訴人償還中央當鋪、三立當鋪、金
      元當鋪等欠款56萬6千元，且被上訴人亦自承要償還此筆
      款項，依民法第474條第2項規定，上訴人為被上訴人代償
      之56萬6千元亦成立消費借貸等語，然此為被上訴人否認
      ，並稱：其僅向上訴人借款30萬元，否認另有上開33萬8
      千元借款，至上開56萬6千元部分亦僅係上訴人為被上訴
      人代償欠款，兩造並未約定以該56萬6千元作為消費借貸
      之標的等語。按票據為無因證券，票據債權人就其取得票
      據之原因，固不負證明之責任，惟本件上訴人主張被上訴
      人簽發系爭本票尚包括上訴人向借款38萬8千元，上訴人
      既抗辯未收受借款38萬8千元，則就兩造有消費借貸合意
      且借款已交付之事實，即應由上訴人負舉證責任（最高法
      院77年度臺上字第1366號、76年度臺上字第15號判決意旨
      參照）。查上訴人雖提出96年8月24日匯款38萬8千元至被
      上訴人帳戶之匯款單據，惟匯款之原因事實，非僅借貸而
      已，亦可能係贈與、清償、買賣等，上訴人迄未能舉證證
      明其匯款之初係以貸與金錢之意思匯款予上訴人，則其所
      舉匯款資料，尚無由證明兩造間消費借貸契約確已成立。
      又當事人之一方對他方負金錢或其他代替物之給付義務而
      約定以之作為消費借貸之標的者，亦成立消費借貸，民法
      第474條第2項固定有明文，然被上訴人否認兩造就上開由
      上訴人為被上訴人代償之欠款56萬6千元有約定以之作為
      消費借貸之標的，上訴人就此復未能舉證以實其說，故上
      訴人前開主張，已難採認。
（二）另按當事人主張有利於己之事實者，就其事實有舉證之責
      任，民事訴訟法第277條前段定有明文。查上訴人主張被
      上訴人所給付之66萬元係清償利息，惟為被上訴人所否認
      ，此為有利於上訴人之事實，依上開舉證責任分配原則，
      自應由被上訴人對兩造就系爭本票債權確有利息約定負舉
      證之責。查上訴人雖主張依民間借貸常情均會約定利息云
      云，然就系爭本票簽發之原因關係，兩造除就其中有30萬
      元係消費借貸不予爭執外，其餘金額被上訴人否認係借貸
      ，而上訴人亦無法舉證證明之，業如前述，況上訴人於原
      審時曾稱：除了120萬元，被上訴人還欠其2百多萬元，該
      2百多萬元部分不用利息等語明確（參原審卷第21頁），
      則上訴人陳稱消費借貸一般均有利息約定用以推論系爭本
      票債權亦有利息約定等語，自屬無據。又上訴人雖聲請訊
      問證人乙○○證明兩造間就系爭本票債權確有利息約定，
      惟觀諸證人乙○○到庭證稱：「96年時上訴人有找我到臺
      中甲○○的公司做保全合夥，我跟上訴人去了3、4次，了
      解公司營運狀況，當時他們雙方有提到甲○○有向丙○○
      借款，但具體的借款時間及金額我都不清楚，我去了3次
      講的內容很多，甲○○有講到外面的負債還有希望丙○○
      投資的金額，還有談到林小姐有欠張先生錢，林小姐有講
      到她每個月有付利息，但是是付哪筆債務的利息我不清楚
      ，因為借款的具體內容我都不清楚，甲○○是因為在講公
      司的營運狀況才會提到這些事。」、「（就本件甲○○簽
      發系爭本票是擔保哪些債務、所還的錢是清償哪些項目是
      否清楚？）不清楚。我也不知道甲○○有簽本票給丙○○
      ，我只知道他們之間有資金往來，細節我均不清楚。」、
      「（你有聽到甲○○跟張先生說要怎麼付借款利息嗎？）
      當時甲○○因為在說明公司營運狀況，所以是提到公司每
      月的支出有包含要給付給丙○○的利息，至於是哪些利息
      ，怎麼算，我不清楚。」等語（參本院卷第30頁反面至31
      頁），因證人乙○○已證述其不知被上訴人給付上訴人之
      利息係支付何筆債務之利息，自難以此即推認兩造就系爭
      本票債權確有利息約定。此外，上訴人復未提出其他證據
      證明兩造就系爭本票債權有利息之約定，是上訴人此部分
      主張並不足採。
（三）再民法第323條所謂清償人所提出之給付，應先抵充費用
      ，次充利息，次充原本者，係指當事人就該借款有費用及
      利息之約定者而言。本件上訴人既未能舉證證明兩造間就
      系爭本票所擔保之債務有利息之約定，前已敘明，且上訴
      人就被上訴人已給付其66萬元乙節復不爭執，參以系爭本
      票未載到期日，上訴人於原審復稱如法院認定被上訴人還
      款係清償系爭本票之款項，同意全部沖本金（參原審卷第
      30頁）等情，則被上訴人主張其就系爭本票債權業已清償
      66萬元，洵屬有據。
四、綜上所述，被上訴人主張系爭本票債權於其償還本金66萬元
    後，其積欠上訴人之金額僅餘54萬元等情，洵屬有據，上訴
    人以被上訴人欠負系爭本票債權120萬元，聲請本院裁定准
    予強制執行，就超過54萬元部分，即有未合。被上訴人為此
    提起訴訟，請求確認上訴人所執有系爭本票，就超過54萬元
    部分之本票債權不存在，為有理由，應予准許。原審為被上
    訴人勝訴之判決，核無不合，上訴意旨指摘原判決不當，求
    予廢棄，為無理由，應予駁回。
五、本件事證已臻明確，兩造其餘攻擊防禦方法及訴訟資料經本
    院斟酌後，核與判決結果不生影響，爰不予一一論述，附此
    敘明。
六、據上論結，本件上訴為無理由，依民事訴訟法第436條之1第
    3項、第449條第1項、第78條，判決如主文。
中    華    民    國    99    年    3   月    18    日
                  民事第三庭    審判長法  官  羅培昌
                                      法  官  林秉暉
                                      法  官  尚安雅
以上正本係照原本作成。
本件不得再上訴。
中    華    民    國    99    年    3   月    18    日
                                      書記官  陳文俊

司法院資訊處製作；財團法人民間司法改革基金會備份。
